【裁判字號】    90,判,2222
【裁判日期】    901129
【裁判案由】    新型專利異議
【裁判全文】
最  高  行  政  法  院  判  決                    九十年度判字第二二二二號
    原      告  廣灃實業有限公司
    代  表  人  乙○○
    訴訟代理人  甲○○
    被      告  經濟部智慧財產局
    代  表  人  陳明邦
右當事人間因新型專利異議事件，原告不服行政院中華民國八十八年十一月二十六日
台八十八訴字第四三二五五號再訴願決定，提起行政訴訟。本院判決如左︰
    主  文
原告之訴駁回。
訴訟費用由原告負擔。
    事  實
緣原告於民國八十六年九月十九日以其「具磨砂之沐浴用泡棉」，向被告經濟部中央
標準局（八十八年一月二十六日改制為經濟部智慧財產局）申請新型專利，經被告編
為第00000000號審查（以下稱系爭案），准予專利。公告期間，異議人林昱
達以系爭案有違專利法第九十七條、第九十八條第一項第一款、第二款及第二項規定
，檢具申准在先之第00000000號「具樹脂壓接表層之海棉體」新型專利案（
以下稱引證案）專利公告影本，對之提起異議。案經被告審查，為「本案異議成立，
應不予專利。」之審定，發給八十八年一月十一日台專（判）○五○三一字第一○一
一一六號專利異議審定書。原告不服，提起訴願、再訴願，遞遭決定駁回，遂提起行
政訴訟。茲摘兩造訴辯意旨於次：
甲、原告起訴意旨略謂：
一、按「凡對物品之形狀、構造或裝置之創作或改良」為專利法第九十七條所規定，
    而「新型係運用申請前既有之技術或知識，而為熟習該項技術者所能輕易完成且
    未能增進功效時，雖無前項所列情事，仍不得依本法申請取得專利。」復為專利
    法第九十八條第二項之規定；為申請專利之新型其結構係可增進新型之實用功效
    ，改善新型之缺失，產生新功效，且非為熟習該項技術者所能輕易完成時，則該
    新型即具有「進步性」；又申請專利之新型結構為首先創設，並無運用既有之技
    術或知識，申請前也未有相同之物品已公開使用、更未有近似之物品見於刊物，
    該新型即具有「新穎性」；若申請專利之新型具有「新穎性」及「進步性」，即
    符合上述規定，可依法取得新型之專利。
二、引證案將磨砂材料黏著於未發泡樹脂表層，係一顯而易知的技術，只要找出可以
    將二者黏著的材料即可；而系爭案在泡棉中加入磨砂，則係一種發泡的處理過程
    ，涉及發泡材料在未發泡成型之前加入適量的磨砂材料，如何使磨砂材料在發泡
    過程仍能均勻的散佈在發泡泡棉中，是一項特殊技術，當初網球拍之拍架由鐵框
    改為發泡時，技術上之突破，決非易事，如何使強度均勻，決非外人所能窺知一
    二，雖然系爭案之發泡技術，不必如網球拍需那麼精準，但亦絕非如訴願決定機
    關所述，二者為相同技術，一直不去細究研製程，率認「運用技術相同」，實有
    欠公允。
三、系爭案有無增進功效，以最淺顯的例子論述之，當引證案之磨砂耗磨完後，所剩
    下的是一塊光溜溜的樹脂，因為只有在表層黏有磨砂，磨砂一經耗光，自然只留
    下本體，失去樹脂表層的功能，而無法繼續提供磨砂效果，除此之外，尚有因黏
    著劑失效（因與水接觸較易變質）造成脫落，因此引證案壽命較短。反觀系爭案
    ，用於磨砂均勻散佈在泡棉裡層，即使用到最後一小塊，仍有相同比例的磨砂存
    在，自始至終完美如一，更不會有上述膠合不佳，或磨砂片部份破損的情形，二
    者差異顯而易見。又引證案所使用技術為黏著技術，而系爭案則為發泡技術，二
    者之技術無法互通，且於清潔沐浴商品業界，大多使用黏著技術，則系爭案所採
    用之發泡技術，自非為熟習該項技術者所能輕易完成之技術。
四、關於二者皆使用於清潔用途一事，隨著科技之進步，可置入發泡體的材料日新月
    異，隨置入材料不同，可直接變更其用途，系爭案即可將其「具有均勻磨砂之發
    泡體」切割成消費者所需要的尺寸，以為不同之用途，於此引證案即無法達成此
    功用。
五、綜上所述，原處分及一再訴願決定，實屬違誤，請併予撤銷等語。
乙、被告答辯意旨略謂︰
一、系爭案係在泡棉製作過程中滲入適量磨砂，此與引證案預先於樹脂中混加適量之
    金鋼砂、石砂粉比較，核屬相同之構造及技術運用，且兩者亦皆用於清潔用途，
    引證案若添加適量之磨砂材料便可產生柔軟之表層，可供沐浴使用，不致有生澀
    、疼痛感覺，因此二案產生之沐浴清潔功效完全相同。至於使用壽命之長短，以
    現今之黏著技術並不會產生樹脂層脫落之疑慮，系爭案確不具進步性。
二、綜上所述，原告之訴顯無理由，請求駁回之等語。
    理  由
一、依專利法第九十八條第二項規定，新型係運用申請前既有之技術或知識，而為熟
    習該項技術者所能輕易完成且未能增進功效時，雖無同條第一項所列情事，仍不
    得申請取得新型專利。
二、本件原告於八十六年九月十九日以其「具磨砂之沐浴用泡棉」，向被告申請新型
    專利，經被告編號審查，准予專利。公告期間，異議人林昱達以系爭案有違專利
    法第九十七條、第九十八條第一項第一款、第二款及第二項規定，檢具引證案專
    利公告影本，對之提起異議。案經被告審查，為「本案異議成立，應不予專利。
    」之審定，原告不服，循序提起行政訴，並以如事實欄所示各節，據為爭執。經
    查：
（一）依原處分卷內引證案專利公報申請專利範圍欄所載，引證案係由海棉體及未發
      泡樹脂表層所構成，海棉體以PU發泡成形製成，其特徵在於未發泡樹脂表層為
      一薄層狀樹脂，配合滾筒壓接結合於海棉體單面或雙面，經覆設結合後即呈適
      當粗糙且具細孔高密度之表層；壓接未發泡樹脂表層時，預先於樹脂中混入適
      量之金鋼砂、石砂粉等粗粒或抗菌防臭劑。另原處分卷內系爭案專利公報之申
      請專利範圍所載，系爭案之特徵在於泡棉製作過程中摻加入適量磨砂，使磨砂
      均勻散佈於泡棉內，增加泡棉之摩擦力及略具粗糙度，且藉泡棉吸入口或肥皂
      泡沬形成自然潤滑劑，以消除泡棉上磨砂與人體接觸之生澀感覺，徹底將附著
      於肌膚上之塵垢或角質予以洗除。
（二）由上述可知，引證案已揭示於海棉體之雙面表層壓接混入適量金鋼砂、石砂粉
      等磨砂材料之未發泡樹脂表層，而海棉即是泡棉，均利用樹脂發泡成形。系爭
      案在泡棉製作過程中加入磨砂成形之構造，與引證案之未發泡樹脂表層混入適
      量磨砂材料之構造相同，其差異僅為引證案係雙面表層，而本案為一體之結構
      ，然所運用之技術相同，且兩者同用於清潔用途，所能達成之功效亦相同。應
      認系爭案係運用申請前既有之技術、知識，而為熟習該項技術者所能輕易完成
      且未能增進功效，難稱具有進步性。揆之首開說明，應不得申請取得新型專利
      。
（三）原告主張系爭案因磨砂均勻散佈在泡棉裡層，即使用到最後一小塊，仍有相同
      比例的磨砂存在，自始至終完美如一，更不會有膠合不佳，或磨砂片部份破損
      的情形，與引證案差異顯而易見；另引證案所使用技術為黏著技術，而系爭案
      則為發泡技術，二者之技術無法互通；系爭案所採用之發泡技術，非為熟習該
      項技術者所能輕易完成之技術；系爭案隨置入材料不同，可直接變更其用途，
      系爭案可將其「具有均勻磨砂之發泡體」切割成消費者所需要的尺寸，以為不
      同之用途，於此引證案即無法達成云云，惟原告並未證明引證案確有其所述之
      缺失，自難認系爭案有前開功效之增進；又依原告所述，仍未能否定前述系爭
      案與引證案所運用之技術相同之事實；另系爭案能否改作其他用途，核非系爭
      案專利範圍內之事項，非本件所得審究。
（四）本件前經經濟部送請私立元智大學化工系鑑定結果，亦認系爭案係運用申請前
      既有之技術、知識，而為熟習該項技術者所能輕易完成且未能增進功效等情，
      此有意見書附於訴願卷可稽，益見系爭案應不得申請取得新型專利。
三、綜上所述，本件原告所述，並無可採，原處分核無違誤，一再訴願決定遞予維持
    ，亦無不合，原告起訴意旨求予撤銷，為無理由，應予駁回。
據上論結，本件原告之訴為無理由，爰依行政訴訟法施行法第二條、行政訴訟法第九
十八條第三項前段，判決如主文。
中    華    民    國      九十      年      十一      月    二十九      日
                    最 高 行 政 法 院  第 四 庭
                                審 判 長 法  官      葉  振  權
                                         法  官      蔡  進  田
                                         法  官      吳  錦  龍
                                         法  官      劉  鑫  楨
                                         法  官      吳  明  鴻
右  正  本  證  明  與  原  本  無  異
                                         法院書記官  阮  桂  芬
中    華    民    國      九十      年      十一      月    二十九      日


司法院資訊處製作；財團法人民間司法改革基金會備份。
